【裁判字號】    98,上易,684
【裁判日期】    990803
【裁判案由】    除去所有權妨害等
【裁判全文】
臺灣高等法院民事判決                 98年度上易字第684號
上  訴  人  臺北縣中和市公所
法定代理人  乙○○
訴訟代理人  陳佳瑤律師
複代理人    李育敏律師
訴訟代理人  鄭佑祥律師
被上訴人    甲○○
被上訴人    丙○○
訴訟代理人  周紫涵律師
上二人共同
訴訟代理人  張宸浩律師
上列當事人間請求除去所有權妨害等事件，上訴人對於中華民國
98年5月6日台灣板橋地方法院97年度訴字第1613號第一審判決提
起上訴，本院於99年7月20日言詞辯論終結，判決如下：
    主  文
上訴駁回。
原判決主文第二項減縮為「上訴人不得在坐落台北縣中和市○○
段16地號如附圖B部分所示之面積6.37平方公尺土地，及同地段
17地號如附圖B1部分所示之面積6.06平方公尺土地上鋪設柏油」
。
第二審訴訟費用由上訴人負擔。
    事實及理由
一、程序方面：
  (一)被上訴人丙○○前因其為坐落台北縣中和市○○○段頂南勢
    角小段76-61地號（重測後為台北縣中和市○○段17地號，
    下稱17地號）土地之共有人，於原審起訴請求上訴人不得在
    其上鋪設柏油，嗣於民國98年12月15日（本院審理中）將系
    爭17號土地出售，並登記為第三人陳忠勝所有（見本院卷18
    9頁），依民事訴訟法第254條第1項前段當事人恆定原則之
    規定，仍由被上訴人丙○○為當事人。
  (二)按第二審訴之變更或追加，非經他造同意不得為之，但擴張
    或減縮應受判決事項之聲明者，不在此限，民事訴訟法第44
    6條第1項、第255條第1項第3款定有明文。本件被上訴人原
    請求上訴人不得在台北縣中和市○○○段頂南勢角小段79之
    61地號（即17地號）土地及同小段79之71地號（重測後為台
    北縣中和市○○段16地號，下稱16地號）土地上鋪設柏油，
    嗣於99年7月20日減縮請求上訴人不得在前揭二筆土地之如
    附圖B部分面積6.37平方公尺、B1部分面積6.06平方公尺鋪
    設柏油（下稱系爭土地，見本院卷225頁反面），核屬減縮
    應受判決事項之聲明，依上開規定，毋庸對造同意，應予准
    許。
二、被上訴人主張：伊分別為系爭17、16地號土地之共有人，詎
    上訴人於97年4月8日派遣建設科人員將伊置放於系爭土地上
    之私人物品丟棄，並表示將於近日強制於系爭土地上鋪設柏
    油，有侵害伊對系爭土地自由使用、收益權利之虞。系爭土
    地緊鄰台北縣中和市○○街（下稱信義街）之道路，供公眾
    通行已足，無須通行系爭土地，且系爭土地數十年來，每日
    下午3時至翌日凌晨3時均供私人擺攤營生，攤販皆以攤架、
    木板設置路障，日間則為私人停放汽機車及攤車之用，無法
    供公眾通行，即無公用地役關係存在，並非既成道路。爰依
    民法第767條第1項後段、第821條規定，請求防止上訴人在
    系爭土地上鋪設柏油。爰聲明請求：上訴人不得在系爭16、
    17地號土地上鋪設柏油。
三、上訴人則以：系爭土地位於信義街上，於62年1月17日經台
    北縣中和巿都巿計畫編定為「道路用地」，係12米計劃道路
    ，兩旁建築物於興建當時即緊鄰12米道路，並自67年起編定
    門牌，系爭土地位於信義街道路範圍內，自68年起已供當地
    民眾通行使用迄今，未曾中斷，為既成道路，具公用地役關
    係存在。另系爭土地雖遭他人擺攤、停放機車及設置障礙物
    等情形，然此僅係道路使用功能暫時受干擾，若該等障礙排
    除後，道路即可恢復原來之使用功能，不能因此即認定公用
    地役關係不成立。被上訴人雖仍保有所有權，但該所有權之
    行使已受限制，不得違反公共通行之目的，其提起本件訴訟
    ，顯無理由等語，資為抗辯。爰聲明：被上訴人之訴駁回。
四、原審為上訴人敗訴之判決，即判決上訴人不得在台北縣中和
    市○○○段頂南勢角小段79之61、79之71地號（即重測後之
    系爭16、17地號）土地上鋪設柏油。
    上訴人就敗訴部分，提起上訴，其上訴聲明：(一)原判決廢棄
    。(二)被上訴人在第一審之訴駁回。
    被上訴人之答辯聲明：上訴駁回，並減縮起訴聲明為請求上
    訴人不得在系爭16、17地號土地內之系爭土地（即如附圖所
    示之B、B1部分）鋪設柏油。
五、被上訴人主張甲○○、丙○○分別為系爭16、17地號土地之
    共有人，該2筆土地未經徵收，上訴人以系爭土地為既成道
    路，具有供公眾通行之地役權為由，擬在系爭土地鋪設柏油
    路面等情，業據本院至現場履勘，並請台北縣中和地政事務
    所（下稱中和地政事務所）繪製土地複丈成果圖，復有土地
    所有權狀、上訴人97年4月30日北縣中建字第0970016818號
    函、土地登記謄本、中和地政事務所99年7月9日北縣中地測
    字第0990010409號函附土地複丈成果圖（如附圖所示）可稽
    （見原法院卷8至9頁、13頁、40至41頁、本院卷217頁至220
    頁），並為上訴人所不爭執，自堪信為真實。
六、按當事人主張有利於己之事實者，就其事實有舉證之責任，
    民事訴訟法第277條定有明文。又按既成道路成立公用地役
    關係，首須為不特定之公眾通行所必要，而非僅為通行之便
    利或省時；其次，於公眾通行之初，土地所有權人並無阻止
    之情事；其三，須經歷之年代久遠而未曾中斷，所謂年代久
    遠雖不必限定其期間，但仍應以時日長久，一般人無復記憶
    其確實之起始，僅能知其梗概（例如始於日據時期、八七水
    災等）為必要。至於依建築法規及民法等之規定，提供土地
    作為公眾通行之道路，與因時效而形成之既成道路不同，非
    該司法院大法官會議釋字第400號解釋所指之公用地役關係
    ，乃屬當然（司法院大法官釋字第400號解釋理由書闡釋甚
    明，見本院卷228頁），上訴人主張系爭土地為既成道路，
    具公用地役關係，其為道路主管機關，得於系爭土地上鋪設
    柏油云云，自應就此有利於己之事實負舉證責任。經查：
  (一)系爭16、17地號土地之東側為同路段22地號土地，即台北縣
    中和市○○街（即興南夜市）所在，該信義街之柏油路面兩
    側劃有白色邊線（如附圖所示202點號至200點號間之直線，
    此道路白線並非在系爭16、17地號土地上），系爭16、17地
    號土地上劃有紅線（如附圖所示197點號至199點號間之直線
    ，紅線以東之B及B1部分則為系爭土地），其西側為門牌號
    碼信義街2號、4號之4層樓建物。該信義街4號房屋係經營鞋
    店，其店面前方為系爭17地號土地，商家在此擺放商品架，
    以展示各款式之鞋類，此有地籍圖、門牌歷史查詢資料、現
    場照片（見原法院卷65、66、68頁、90頁至99頁）足稽，另
    據證人賴保湖證稱：「我之前是興南里的里長，從82年做到
    95年，信義街是興南夜市，83、84年間興南夜市發生火災，
    當時市公所有口頭告知從3點以後才可以擺攤，營業時間到
    晚上2點，營業時間以外信義街就是供人車通行」、「信義
    街兩側商家有將攤位擺設到大馬路上大約超出店門外6、7尺
    的範圍，市公所劃設紅線的範圍先前都有商家在擺設商品，
    這種情形大約有2、30年，興南夜市是68年9月28日成立的」
    、「4號是經營鞋店已經作1、20年，2號現在是賣服飾作多
    久我不清楚，這兩間商家也是有將商品擺在市公所目前劃紅
    線的範圍」等語（見原審卷81頁正、反面）及證人張來證
    稱：「我民國68年購買42號房屋，大約過了10年後才搬到42
    號居住一直住到現在，信義街平常是興南夜市」、「我有在
    42號店面作化妝品的生意，現在市公所劃設紅線的範圍先前
    都是用來擺設商品，信義街兩側商店擺設商品大約都超出店
    門口約6、7尺的範圍，所有的商店都是一樣，商店的營業時
    間是下午3點到凌晨3點，營業時間以外供人、車通行，劃設
    紅線之前店門口都有人停車」等語（見原法院卷83頁），足
    見興南夜巿所在之台北縣中和巿信義街兩側商家，長期以來
    ，均在營業時間內使用店鋪前方之土地擺設商品，縱使非夜
    市之營業時間亦供車輛停放使用，並無久供不特定之公眾通
    行且所有權人未曾阻止之事實。再觀之現場照片（見原審卷
    90頁至99頁），上訴人欲鋪設柏油路面之系爭土地，其在夜
    市營業時間內，商家確實放置攤架，擺放各式商品，以招徠
    顧客，每一攤商家甚至在騎樓上設置木板，以區隔各家店面
    ，行人無法自由通行於系爭土地上，至臻明確，此與公用地
    役關係之存在，需長久以來，供不特定之公眾自由通行之權
    利外觀，明顯不符合，故上訴人抗辯系爭土地屬於既成道路
    ，已因時效而成立公用地役關係云云，尚非有據。
  (二)次按道路於開放通行之前，應將必要之標誌、標線、號誌設
    置妥當，標誌、標線、號誌應經常維護，保持清晰完整及有
    效性能；標線用以管制交通，係表示警告、禁制、指示之標
    識，以線條、圖形、標字或其他導向裝置劃設於路面或其他
    設施上；白實線設於路側者，作為車輛停放線；紅實線設於
    路側，用以禁止臨時停車。道路交通標誌標線號誌設置規則
    第6條第1項、第7條第1項、第146條、第149條第1項第3款、
    第5款分別定有明文。又標誌、標線、號誌之設置、養護及
    號誌之運轉，由主管機關依其管轄辦理之，本規則所稱主管
    機關，指公路主管機關、市區道路主管機關及警察機關，同
    法第4條第1項、第5條亦有明文。查系爭土地上係鋪設磚紅
    色磁磚（非人行道地磚）或水泥，並未鋪設柏油，地上現存
    之紅線（如附圖所示197點號與199點號間之直線），係97年
    間始繪製，業經證人林祥煙（即台北縣政府交通局交通管制
    工程科股長）結證屬實（見本院卷159頁反面），換言之，
    該市區道路主管機關（台北縣政府或上訴人）就信義街之維
    護，於97年以前係在信義街柏油路面之兩側繪製車輛停放白
    色實線（如附圖所示202點號與200點號間之直線），作為兩
    側車輛之停放線，則供公眾通行使用者應為道路兩側白色實
    線間之範圍即信義街所在，而不及於道路白色邊線以外之私
    人土地即系爭土地。是無法僅憑市區道路之主管機關，於97
    年間突然在私有之系爭土地上繪製紅線，即認定該紅線與白
    線間之區域，亦應提供予公眾通行使用，而得任憑行政機關
    予以鋪設柏油路面。上訴人雖提出照片、工程報告書、證人
    欒益林等之證詞（見原法院卷87頁、88頁、本院卷109頁至
    116頁、191頁至196頁、67頁反面），辯稱系爭土地早供作
    道路通行使用，並有養護設置人行道云云，殊非可取。
  (三)上訴人又辯稱系爭土地於62年1月17日經台北縣中和巿都巿
    計畫編定為道路用地，於66年2月間經台北縣政府指定建築
    線後留設為道路使用，並提出都巿計畫土地使用分區證明書
    、土地登記簿、台北縣政府工務局97年4月15日北工務字第
    0970250109號函、97年6月23日北工務字第0970377171號函
    、建築線指示申請書圖（見原法院卷55至56頁、47至49頁、
    73頁）為證，惟系爭土地雖經主管機關依建築法令指定建築
    線後，留設為道路使用，惟尚未經政府加以徵收，復無長久
    以來，供不特定之公眾自由通行之事實，此與因時效而形成
    之既成道路，明顯不同，是依首揭說明，自非一定行政機關
    編定為計劃道路用地，即當然成立公用地役關係。
  (四)末按所有人對於無權占有或侵奪其所有物者，得請求返還之
    ；對於妨害其所有權者，得請求除去之；有妨害其所有權之
    虞者，得請求防止之；各共有人對於第三人，得就共有物之
    全部為本於所有權之請求，民法第767條、第821條前段分別
    定有明文。上訴人未能證明系爭土地為既成道路，已成立公
    用地役關係，即不得在尚未辦理徵收，且無公用地役關係存
    在之私有土地上，任意鋪設柏油路面，是上訴人擬在系爭土
    地鋪設柏油之行為，已有妨害被上訴人就系爭土地使用收益
    權利之虞，被上訴人本於所有權請求防止上訴人在系爭土地
    上鋪設柏油，即屬有據。
七、從而，被上訴人依民法第767條第1項後段、第821條前段規
    定，減縮聲明請求上訴人不得在系爭16、17地號內之系爭土
    地上（如附圖B及B1部分）鋪設柏油，為有理由，應予准許
    。原審就上開應准許之部分，為上訴人敗訴之判決，核無不
    合，上訴意旨指摘原判決此部分不當，求予廢棄改判，為無
    理由，應予駁回。
八、本件事證已臻明確，兩造其餘攻擊防禦方法及立論之證據資
    料，均經本院審酌後，對判決結果不生影響，爰無庸逐一論
    述，併此敘明。
九、據上論結，本件上訴為無理由，依民事訴訟法第449條第1項
    、第78條，判決如主文。
中    華    民    國    99    年    8     月     3    日
                  民事第十六庭
                      審判長法  官   王聖惠
                            法  官   謝碧莉
                            法  官   呂淑玲
正本係照原本作成。
不得上訴。
中    華    民    國    99    年    8     月    3     日
                          書記官  明祖全

司法院資訊處製作；財團法人民間司法改革基金會備份。
